ACORDAO-COMPLETO-2519381

ACÓRDÃO 2820/2021 ATA 46/2021 - PLENÁRIO

VISTOS, relatados e discutidos estes autos dos Embargos de Declaração opostos pelo Sr. Anax Lima Braga ao Acórdão 2134/2021-TCU-Plenário. 
ACORDAM os Ministros do Tribunal de Contas da União, reunidos em Sessão do Plenário, ante as razões expostas pelo Relator, em: 
9.1. com fundamento no art. 34 da Lei 8.443/1992, c/c os arts. 277, inciso III, e 287 do Regimento Interno/TCU, rejeitar os Embargos de Declaração opostos pelo Sr. Anax Lima Braga ao Acórdão 2134/2021-TCU-Plenário; 
9.2. dar ciência desta Deliberação ao embargante e aos seus representantes legais, nos termos do art. 179, § 7º, do Regimento Interno/TCU.

Embargos de declaração contra acórdão proferido em tomada de contas especial relativa a irregularidades nas obras de adequação e duplicação da Rodovia BR-153/TO.

Superintendência Regional no Estado do Tocantins do Departamento Nacional de Infraestrutura de Transportes - SR-TO/DNIT.

3. Embargante: Anax Lima Braga (XXX.974.393-XX).

13.1. Ministros presentes: Ana Arraes (Presidente), Walton Alencar Rodrigues, Augusto Nardes, Raimundo Carreiro, Bruno Dantas, Vital do Rêgo e Jorge Oliveira.
13.2. Ministros-Substitutos convocados: Augusto Sherman Cavalcanti e Marcos Bemquerer Costa (Relator).
13.3. Ministro-Substituto presente: André Luís de Carvalho.

MARCOS BEMQUERER

Ministro-Substituto Marcos Bemquerer Costa.

Cuida-se de Embargos de Declaração opostos pelo Sr. Anax Lima Braga ao Acórdão 2134/2021-TCU-Plenário, proferido em processo de Tomada de Contas Especial (peça 168) .
2.	Aquele decisum, no que tange ao recorrente, julgou irregulares suas contas, imputou-lhe débito e aplicou-lhe, ainda, a penalidade pecuniária insculpida no art. 57 da Lei 8.443/1992 (peça 138) .  
3.	Nesta etapa, o embargante aponta a existência de omissão no Acórdão guerreado, motivo pelo qual requer: 
" (...) que o presente recurso seja conhecido e provido, para sanar a omissão apontada, tudo conforme os fundamentos supracitados em consonância com a Lei Constitucional, Processual e a jurisprudência pátria, APLICANDO O EFEITO INFRINGENTE AOS EMBARGOS ORA MANEJADOS, para modificar o julgamento proferido por esta Corte de Contas, atendendo aos anseios pela ordem constitucional, garantindo a observância aos princípios que regem a ADMINISTRAC¿A¿O PU¿BLICA, para que seja afastada a responsabilização do Embargante, quer seja quanto a multa arbitrada, quer seja quanto a responsabilidade solidária sobre o débito (...) por ser a medida da mais pura e cristalina JUSTIC¿A!"
		É o Relatório.

Alcides Rodolfo Wortmann (OAB/TO 5.582) e Dereck de Godoy Vitório (OAB/TO 6.434).

EMBARGOS DE DECLARAÇÃO A ACORDÃO PROFERIDO EM PROCESSO DE TOMADA DE CONTAS ESPECIAL. INEXISTÊNCIA DE OMISSÃO. CONHECIMENTO E REJEIÇÃO. CIÊNCIA AO EMBARGANTE.

TOMADA DE CONTAS ESPECIAL (TCE)

não atuou.

Em exame os Embargos de Declaração opostos pelo Sr. Anax Lima Braga ao Acórdão 2134/2021-TCU-Plenário, proferido em processo de Tomada de Contas Especial.
2.	Mencionado decisum, no que tange ao recorrente, julgou irregulares suas contas, imputou-lhe débito e aplicou-lhe, ainda, a penalidade pecuniária insculpida no art. 57 da Lei 8.443/1992 (peça 138) .  
3.	Nesta etapa, o embargante aponta a existência de omissão no Acórdão guerreado, motivo pelo qual requer: 
" (...) que o presente recurso seja conhecido e provido, para sanar a omissão apontada, tudo conforme os fundamentos supracitados em consonância com a Lei Constitucional, Processual e a jurisprudência pátria, APLICANDO O EFEITO INFRINGENTE AOS EMBARGOS ORA MANEJADOS, para modificar o julgamento proferido por esta Corte de Contas, atendendo aos anseios pela ordem constitucional, garantindo a observância aos princípios que regem a ADMINISTRAC¿A¿O PU¿BLICA, para que seja afastada a responsabilização do Embargante, quer seja quanto a multa arbitrada, quer seja quanto a responsabilidade solidária sobre o débito (...) por ser a medida da mais pura e cristalina JUSTIC¿A!"
4.	Antes de adentrar o exame destes Embargos de Declaração, cumpre rememorar que este processo decorre da conversão do TC-Processo 027.748/2013-8, que cuidou de Representação formulada pela Câmara Municipal de Nova Rosalândia/TO, noticiando a possível ocorrência de irregularidades nas obras de adequação e duplicação da Rodovia BR-153, no trecho que atravessa a área urbana daquela municipalidade.
5.	As irregularidades trazidas ao descortino desta Corte de Contas no mencionado TC-Processo 027.748/2013-8 foram, sinteticamente: i) pistas laterais estreitas, o que impediria o trânsito de veículos de grande porte; ii) aterro dos canteiros centrais com cascalho e não com terra preta, o que obstaria o plantio de grama; iii) má qualidade do material utilizado, pois trechos da pista lateral à rodovia principal estariam se soltando antes mesmo da conclusão da obra; iv) falta de pavimentação asfáltica de trecho próximo a posto de combustível; v) desnivelamento de canaleta de escoamento de água de via lateral; e vi) acabamento defeituoso em Poço de Visita - PV.
6.	Para a realização das obras, o DNIT lançou a Concorrência 597/2010-23, cujo objeto era a contratação de empresa para a execução de obra de adequação e duplicação da BR-153, a qual redundou na contratação da empresa Ética Construtora Eireli, por meio do Contrato 698/2011, no valor de R$ 14.156.966,12 (peça 143, p. 3, subitem 12, do TC-Processo 027.748/2013-8) .  
7.	Por meio da Concorrência 76/2011-33, que teve por finalidade contratar empresa para supervisionar a execução das obras de duplicação da BR-153, bem como de obra similar no Município de Fátima/TO, sagrou-se vencedora a firma Geoserv Serviços de Geotecnia e Construção Ltda., com a qual fora entabulado o Contrato 12/2012, no valor de R$ 1.009.654,08. 
8.	O Contrato 12/2012 foi aditado para que o prazo contratual fosse estendido em 270 dias, em função de atrasos no desenrolar das obras ocasionados pelos períodos de chuva, majorando-o para R$ 1.561.690,76 (peça 77, p. 21, cláusulas terceira e quarta, do TC-Processo 027.748/2013-8) .
9.	A Secretaria do TCU em Tocantins - Sec/TO, com base em delegação de competência deste Relator, realizou inspeção junto à Superintendência Regional do Departamento Nacional de Infraestrutura de Transportes no Estado do Tocantins - SR-TO/DNIT, mediante a qual apurou a ocorrência de irregularidades que teriam dado causa a dano ao erário, bem como que teriam afrontado diversos dispositivos legais.
10.	Desse modo, após o regular processamento deste feito, com a realização das citações e audiências pertinentes, o Tribunal prolatou o Acórdão 2134/2021-TCU-Plenário.
11.	Contra aquele decisum, as empresas Ética Construtora Eireli e Geoserv - Serviços de Geotecnia e Construção Ltda. interpuseram Embargos de Declaração que foram conhecidos e rejeitados mediante o Acórdão 2627/2021-TCU-Plenário.
12.	Feito este breve introito, observo que os presentes Embargos de Declaração podem ser conhecidos, porquanto opostos de forma tempestiva e em consonância com os preceitos normativos cabíveis à espécie, insculpidos no art. 34 da Lei 8.443/1992 e no art. 287 do Regimento Interno/TCU.
13.	Quanto ao mérito, observo que os Embargos de Declaração são, em regra, recurso integrativo, que objetivam extirpar da decisão embargada o vício da omissão, entendida como " (...) aquela advinda do próprio julgado e prejudicial à compreensão de causa, e não aquela que entenda o embargante, ainda mais como meio transverso a impugnar os fundamentos da decisão recorrida." (STJ, Edcl Resp 351490, DJ 23/9/2002) .
14.	Elpídio Donizetti, in Curso Didático de Direito Processual Civil, Del Rey, 6ª Ed., Belo Horizonte, 2005, pág. 319, assevera que os "Embargos de Declaração podem ser conceituados como o recurso que visa ao esclarecimento ou à integração de uma sentença ou Acórdão", destacando, ainda, que: "Três são as hipóteses de cabimento dos embargos de declaração: obscuridade, contradição ou omissão" (pág. 320) .
15.	É firme a jurisprudência do TCU no sentido de que os aclaratórios não se constituem em figura recursal adequada à rediscussão do mérito de questões anteriormente examinadas, devendo o inconformado se valer do recurso apropriado para provocar a reapreciação da matéria (Acórdãos da Segunda Câmara 10.919/2016, de minha relatoria, e 6.126/2017, rel. Ministra Ana Arraes, entre outros julgados) .
16.	A via recursal escolhida pelo embargante tem natureza peculiar, cuja fundamentação é vinculada, visto que seu objetivo é estritamente afastar quaisquer vícios de determinada deliberação. Os vícios suscitados devem estar contidos dentro dos termos do inteiro teor da deliberação atacada, composta por relatório, voto e acórdão. Todavia, como veremos adiante, o recorrente pretende rediscutir o mérito da decisão guerreada, tarefa incabível na estreita via dos Embargos de Declaração. 
17.	O Sr. Anax Lima Braga aponta a existência de omissão porquanto, de forma diversa do que constou na deliberação combatida, não teria havido inexecução do Contrato 12/2012, pois tal avença, segundo afirma, cuidava da fiscalização das obras em Nova Rosalândia/TO e Fátima/TO. 
18.	Segue asseverando que: "no que se refere [à] afirmação constante no aco¿rda¿o sobre não haver reduc¿a¿o dos valores em períodos que a obra de Nova Rosalândia estava praticamente parada, resta claro que se deu em decorrência da desconsideração de que os trabalhos já eram desempenhados com equipe mínima e que a obra de Fátima estava atrasada, necessitando da equipe."
19.	Arremata o recorrente pontuando que a deliberação combatida deixou de considerar que: " (...) na época, os contrato[s] de supervisão eram feitos em 'homem-mês', e que o aludido contrato teve seu início, meio e fim com equipe mínima (...) ". 
20.	Para melhor situar os fatos, necessário traçar breve escorço das ocorrências atinentes ao multicitado Contrato 12/2012, entabulado com a empresa Geoserv Serviços de Geotecnia e Construção Ltda..
21.	O Sr. Anax Lima Braga foi instado em audiência por ter requerido a celebração de Termo Aditivo àquele ajuste que redundou em acréscimo contratual da ordem de 54,68% ao valor global inicial, em desacordo com o art. 65, § 1º, da Lei 8.666/1993 (subitem 9.3.1 do Acórdão 865/2015-TCU-Plenário) .
22.	Cuidou-se, na espécie, do pleito da Geoserv Serviços de Geotecnia e Construção Ltda., no mês de encerramento incialmente previsto para o término do ajuste (fevereiro de 2013) , para prorrogar o contrato por mais 240 dias, sob o fundamento de que o contrato de execução das obras supervisionadas - Contrato 698/2011 - tivera sua vigência estendida (peça 77, pp. 1/3 do TC-Processo 027.748/2013-8, apenso) .
23.	A solicitação foi atendida e a alteração foi formalizada mediante aditivação que estendeu em 270 dias a vigência do contrato, ficando desse modo prorrogado o seu término para o dia 18/11/2013 (peça 77, pp. 20/22 do TC-Processo 027.748/2013-8, apenso) .
24.	Como consequência da extensão do prazo, houve, como dito acima, incremento de 54,68% (R$ 552.036,58) no preço global inicial - acima, portanto, dos 25% previstos no art. 65, § 1º, da Lei 8.666/1993 -, que passou para R$ 1.561.690,76 (peça 77, p. 21, cláusula terceira, do TC-Processo 027.748/2013-8, apenso) . 
25.	De acordo com o pontuado na instrução da Sec/TO nos autos do já mencionado TC-Processo 027.748/2013-8, foi constatado que, durante a vigência da prorrogação, foram realizados pagamentos integrais de parcelas mensais relativas a meses nos quais não houve a execução de qualquer parcela da obra a ser supervisionada nem adequação (redução) de equipe e do valor, quando o ritmo de execução foi diminuído.
26.	O Sr. Anax Lima Braga também foi citado, em solidariedade com os Srs. Jorge Sarmento Barroca, Amauri Sousa Lima, e com a empresa Geoserv Serviços de Geotecnia e Construção Ltda., tendo em vista o débito decorrente da inexecução total do Contrato 12/2012 (subitem 9.4.5 do Acórdão 865/2015-TCU-Plenário) .
27.	O embargante tenta demonstrar que houve omissão do Tribunal em concluir pela inexecução do Contrato 12/2012, pois, de acordo com o que argumenta, houve a devida prestação de serviço naquele ajuste, ainda que mínima, contraprestação que fora complementada na obra de Fátima/TO. 
28.	Essa questão foi devidamente analisada na Proposta de Deliberação condutora do Acórdão 2134/2021-TCU-Plenário, cabendo reproduzir o seguinte trecho:
"116.	Transcrevo, por oportuno, excerto da manifestação daquela unidade técnica lançada nos autos do TC-Processo 027.748/2013-8 (apenso) acerca da matéria (peça 211, p. 34) :
'i) conforme se depreende da tabela [abaixo], nenhuma remuneração era devida nos meses de março a maio/2012 e em fevereiro/2013, haja vista que não houve serviços executados pela construtora:
	Contrato 698/2011 (Execução da obra) 
	Contrato 12/2012 (supervisão da obra) 

	Ética Construtora (data-base maio/2010) 
	Geoserv (data-base outubro/2010

	Evento/referência
	Faturamento
	Vigência
	Faturamento
	Evento/referência

	Ordem de Serviços - 10/11
	 
	nov/11

	 1º Aditivo: ajuste valor global
	 
	dez/11

	jan/12

	fev/12
	 
	Ordem de Serviços - 28/02

	mar/12
	47.738,99

	abr/12
	47.738,99

	mai/12
	47.738,99
	Apostilam. 1º Reajuste - 24/05

	Início da execução - 12/06 e; Apostilam. 1º Reajuste - 29/06
	1.163.755,46
	jun/12
	47.738,99

	1.606.766,24
	jul/12
	47.738,99

	1.894.523,92
	ago/12
	47.738,99

	2.023.302,09
	set/12
	47.738,99

	 2º Aditivo: prazo - 31/10
	2.026.854,71
	out/12
	49.642,34

	1.758.238,92
	nov/12
	56.881,41

	920.878,91
	dez/12
	56.881,41

	 3º Aditivo: prazo - 28/01
	126.535,20
	jan/13
	56.881,41
	Apostilam. 2º Reajuste - 29/01

		fev/13
	56.881,41
	 1º Aditivo: prazo e valor - 12/02

	35.148,66
	mar/13
	56.881,41
	Projeto Executivo - 10/03

	34.075,59
	abr/13
	56.881,41

	 4º Aditivo - altera quantitativos, itens e valor global - 31/05
	321.977,41
	mai/13
	56.881,41
	Revisão do projeto - 28/05

	2.816.660,60
	jun/13

	297.926,42
	jul/13

	 5º Aditivo: prazo - 14/08
		ago/13

		set/13

	Apostilam. 2º Reajuste - 01/10
		out/13

	Ordem de paralisação - 12/11
		nov/13
	 
	Ordem de paralisação - 12/11

ii)  não houve redução do valor nos meses nos quais o ritmo das obras foi significativamente diminuído, particularmente em janeiro, março, abril, maio e julho/2013, de modo a cumprir o parágrafo quarto, da cláusula sexta do Contrato;
iii) em nenhum dos meses para os quais foi expedida cobrança, a documentação pertinente estava  acompanhada de declaração individual firmada pelos profissionais técnicos que foram pontuados (engenheiro consultor especial e engenheiro residente) no julgamento da proposta técnica (peça 10) da Contratada durante o processo licitatório, ou outros que, com autorização expressa do DNIT, os tenham substituído, formalizando, sob as penalidades cabíveis, terem participado da execução dos serviços, obrigação disciplinada no parágrafo quinto, da cláusula quinta do Contrato (peça 72) . A propósito, nenhum dos boletins emitidos pela Ética Construtora (peças 44-57) foi subscrito pelo consultor especial ou pela engenheira residente pontuados para os fins da proposta técnica (peça 10, p. 4-5) ; 
iv)  a indiciária prática delituosa que consistiu em utilizar a versão final do projeto de execução produzido pela empresa Strata Engenharia Ltda. como se fosse de sua autoria (art. 299, do Código Penal) ;
v)  ainda que tenha utilizado o ardil ora mencionado para apenas atualizar a versão do projeto de execução que não era de sua autoria, [a Ética Construtora Eireli] anuiu, sem justificativas e sem ressalvas, à RPFO idealizada por servidor da SR-TO/DNIT, alteração que afetava serviços e etapas iniciais quando a obra já tinha alcançado quase 80% de sua execução (maio/2013, conf. peça 55) , revelando que sua atuação era ficta e que compactuava com declarações inverídicas e propósitos ilegítimos;
vi)  a omissão quanto à utilização de outras fontes de material durante a execução da obra, especialmente solo para uso na etapa de terraplenagem, com modificação das DMT´s e implicações nos custos previstos na licitação e no contrato, sem formalizar tal circunstância nem sugerir à Contratante a oportunidade de promover ajustes contratuais, bem como ratificar quantitativos de serviços cobrados além do devido (destocamento de árvores) , realizados parcialmente (p. exemplo, poços de visita e chaminés) , modificados (cobertura com vegetação) ou não realizados (fornecimento e colocação de tachas e tachões refletivos) ;
vii)  ausência, nos (...) relatórios periódicos, de documentação comprobatória de acompanhamento da realização de controles de qualidade na execução da obra, em especial pelo conjunto dos controles geométrico e tecnológico (topografia, geometria, ensaios de concretos, betumes, compatibilidade das deflexões previstas em projeto com as obtidas nas camadas dos pavimentos etc.) , requeridos no termo de referência do edital (peça 95, p. 83-84, itens 3 a 5) ; 
viii)  ignorar as responsabilidades contratuais com os projetos ambientais (áreas de jazida) e paisagístico (coberturas vegetais de canteiros e taludes) e de segurança da obra lembrando, para exemplificar, os taludes com inclinação inadequada (agulhamento da pista com a VLE) e sem proteção superficial, bem como o retorno improvisado nas proximidades do Rio Perdiz (peça 95, p. 83-84, itens 3 a 5) ;'
117.	Em sede de alegações de defesa, a firma Geoserv Serviços de Geotecnia e Construção Ltda. assevera, dentre outros aspectos, que o contrato entabulado com o DNIT não se limitava à fiscalização do empreendimento, mas também à prestação de serviços de consultoria rodoviária em geral.
118.	Conforme disposto acima, os relatórios produzidos pela empresa supervisora careciam de documentação que comprovasse, de forma efetiva, a sua correta atuação. Também foi apontada pela Sec/TO a ausência, e como já citado nesta Proposta de Deliberação, nos citados relatórios, de declaração individual firmada pelos profissionais técnicos, a saber: engenheiro consultor especial e engenheiro residente, sobre o acompanhamento das obras.
119.	A empresa pontua, ainda, em sua defesa, que teria elaborado estudos e outros encargos que teriam auxiliado a elaborar o Projeto Executivo do empreendimento. 
120.	Sobre tal argumento, trago à baila a informação colacionada pela Sec/TO de que inexiste nos autos qualquer documento acostado pela defendente comprovando que o DNIT teria solicitado, no âmbito do Contrato 12/2012, a confecção da documentação que alega ter produzido. 
121.	No mesmo sentido daquela unidade instrutiva, a SeinfraPortoFerrovia também rebateu as alegações de defesa da sociedade empresária Geoserv Serviços de Geotecnia e Construção Ltda., consoante descrito nos itens 152-155 de sua instrução.
122.	Apenas em reforço à sugestão unânime das duas unidades técnicas no sentido de rejeitar as alegações de defesa da responsável - entendimento ao qual, desde já, anuo -, trago as seguintes considerações. 
123.	 De forma específica, a Sec/TO, no item 153 de sua instrução, elenca, em 21 subitens (i a xxi) , a motivação pela qual a defesa da empresa não deve ser acatada. Sintetizo, em rápida passagem, os principais tópicos lá dispostos:
	123.1. não há comprovação documental da suposta solicitação ou exigência por parte do DNIT para que a Geoserv Serviços de Geotecnia e Construção Ltda. elaborasse o projeto executivo da obra; 
	123.2. o objeto da licitação que precedeu a contratação da empresa acima, bem como o próprio Contrato 12/2012, não dá margem à suposta interpretação de que, em seu escopo, estaria contemplada, de forma explícita ou implícita, a elaboração de projeto executivo da obra a ser supervisionada (no Edital 76/2011-23, lançado pela SR-TO/DNIT, o objeto é descrito como 'supervisão de obras para adequação e duplicação da Rodovia BR-153' (TC-Processo 027.748/2013-8, apensado, peça 95, p. 1, preâmbulo e item 1; e p. 4, item 2) ;
	123.3. não houve termo aditivo alterando o objeto do Contrato 698/2011, firmado com a Ética Construtora Eireli, executora da obra, tampouco do Contrato 12/2012, de supervisão da obra, de modo a atribuir tal encargo à Geoserv Serviços de Geotecnia e Construção Ltda.;
	123.4. os servidores da SR-TO/DNIT que aprovaram o projeto, dentre eles o Sr. Eduardo Suassuna Nóbrega (atual supervisor naquele órgão) , afirmaram que o projeto da obra foi doado pela prefeitura de Nova Rosalândia/TO, ratificando a informação da empresa Strata Engenharia - autora do referido projeto -, conforme registros integrantes da licitação da obra, trabalho técnico declaradamente feito em estreito contato com o DNIT (TC-Processo 027.748/2013-8, apensado, peça 3, p, 6) ; e
	123.5. os elementos textuais, croquis, distâncias de transportes, ocorrências de materiais (empréstimo, pedreira, areal, jazidas, relação de equipamentos, demonstrativos de consumos de materiais, inclusive asfaltos, estudos topográficos, geológicos, ambientais etc.) , que constavam do documento que a Geoserv Serviços de Geotecnia e Construção Ltda. afirma ser o projeto executivo que ela teria produzido, já estavam definidos no edital da obra (TC-Processo 027.748/2013-8, apensado, peça 2, p. 78/83 e peça 4) . Todos os estudos, coletas e análises que a Geoserv alega ter feito na verdade preexistiam desde o projeto básico elaborado pelo trabalho da Strata Engenharia." (grifo acrescido) 
29.	A par do que acima descrito, insta destacar que havia cláusula contratual expressa (parágrafo quarto da cláusula sexta) prevendo que, no caso de diminuição do ritmo das obras, deveria ocorrer, como é óbvio, a redução ou, se fosse o caso, a suspensão total dos pagamentos à contratada (peça 68, p. 5) :
"PARÁGRAFO QUARTO - Em havendo enfraquecimento do ritmo das obras ou de sua paralisação total, ainda que imprevistos, a CONTRATANTE adotará providências para diminuir ou suprimir a remuneração da contratada, de acordo com a mão de obra mínima necessária, para que haja justa remuneração dos serviços, visando a manutenção do equilíbrio econômico-financeiro do contrato, durante o prazo de execução."
30.	Como se vê, ficou demonstrado nos autos que, a despeito de ter havido redução do ritmo das obras nos meses de janeiro, março, abril, maio e julho de 2013, não houve redução do valor pago à Geoserv Serviços de Geotecnia e Construção Ltda., como pontuado acima. 
31.	Ademais, compete traze à baila a afirmação da contratada - reportada em suas alegações de defesa - de que, diferentemente do que asseverado pelo recorrente, os serviços de supervisão que lhe competia efetuar teriam sido substituídos por outros que, na visão da empresa, compensariam o quantum que recebera do Poder Público, conforme trecho da instrução da Sec/TO que constou do Relatório do Acórdão embargado:
"153. Por outro lado, a Geoserv intenta convencer que elaborou estudos e outros encargos para elaboração do denominado projeto executivo por solicitação do DNIT, porque tais atribuições estavam incluídas no escopo do Contrato 12/2012, eram indispensáveis ao início da obra, que sua eventual negativa caracterizaria descumprimento contratual, implicaria inexecução do objeto e a sujeitaria a responsabilização e sanções. Tais afirmativas não se sustentam por diversas razões:
i. não há comprovação documental da suposta solicitação ou exigência por parte do DNIT para elaboração do projeto executivo da obra, como requer o art. 162 do Regimento Interno do TCU, definhando qualquer valor probatório quanto a tal declaração;
ii. o objeto da licitação que precedeu a contratação da Geoserv, bem como o próprio Contrato 12/2012, é bem delineado, delimitado e claro, não deixando qualquer margem de dúvida para que alguém arguisse que em seu escopo estivesse contemplada, explícita ou implicitamente, responsabilidade para elaboração de projeto executivo da obra a ser supervisionada;"
32.	É dizer, a própria sociedade empresária contratada admitiu que não prestou os serviços de supervisão do modo como previsto em contrato, e tentou, sem sucesso, demonstrar que supostamente havia executado outros serviços que sufragariam os pagamentos que recebera.
33.	Conclusivamente, no que tange a este tópico, o decisum combatido abordou a matéria apontada pelo embargante, não havendo, desse modo, a omissão por ele aventada, sendo certo que eventual mudança no convencimento acerca da existência do débito e da responsabilidade do Sr. Anax Lima Braga - alteração que é bom frisar não foi suportada por elementos aptos a fazê-lo - desbordaria do limitado espectro de cabimento da via recursal eleita, eis que os Embargos Declaratórios, como já dito à saciedade, não se prestam à mudança de mérito, mas apenas à integração de dada sentença ou Acórdão.
34.	Noutro giro, o recorrente prossegue apontando omissão consubstanciada no fato de o Tribunal ter deixado de aplicar ao seu caso o entendimento perfilado na Decisão 215/1999 - Plenário, momento em que, segundo aduz, a Corte teria albergado aditamento contratual superior a 25%.  
35.	Sobre esse tópico, insta asseverar que é mansa a jurisprudência no sentido de que não é cabível, em sede Embargos de Declaração, a discussão de eventual divergência entre a decisão recorrida e outras deliberações do TCU. Precedentes (Jurisprudência Selecionada) :
Acórdão 1035/2019-TCU-Plenário (Relator Ministro Walton Alencar Rodrigues) 
"É descabido o manejo de embargos de declaração para apontar contradição entre o acórdão recorrido e outras deliberações do TCU ou para discutir questões que não foram levantadas anteriormente. Embargos declaratórios se prestam a sanar eventual omissão (referente a questões relevantes trazidas pelas partes e não abordadas pelo relator) , obscuridade (dificuldade no entendimento do texto da deliberação que torne incompreensível o comando imposto ou a manifestação de vontade do Tribunal) ou contradição  (afirmação conflitante na fundamentação da decisão ou entre esta e a conclusão alcançada pelo relator) ." (grifo acrescido) 
Acórdão 3974/2015-TCU-Primeira Câmara (Relator Ministro José Múcio Monteiro) 
"Eventuais divergências entre decisões do TCU, mesmo quando oriundas do mesmo colegiado e que tratem de assuntos similares, podem ser meramente resultado da evolução jurisprudencial ou de circunstâncias associadas ao caso concreto, sem que isso configure incongruência que mereça ser reparada por meio de embargos de declaração." (grifo acrescido) 
Acórdão 7790/2020-TCU-Segunda Câmara (Relatora Ministra Ana Arraes) 
"É descabido o manejo de embargos de declaração para apontar contradição entre o acórdão recorrido e outras deliberações do TCU. A contradição deve estar contida dentro dos termos do inteiro teor da deliberação atacada, composta por relatório, voto e acórdão." 
36.	Esclarecidos, portanto, os tópicos supra, resta evidente a ausência da omissão aventada pelo embargante, motivo pelo qual cumpre rejeitar os presentes Embargos de Declaração. 
	Ante o exposto, voto por que seja adotado o Acórdão que ora submeto a este Colegiado. 
T.C.U., Sala das Sessões, em 24 de novembro de 2021.
MARCOS BEMQUERER COSTA
Relator